【裁判字號】    98,上易,907
【裁判日期】    980519
【裁判案由】    家暴傷害等
【裁判全文】
臺灣高等法院刑事判決                 98年度上易字第907號
上  訴  人  丙○○
即  被  告
上  訴  人  甲○○
即  被  告
上列上訴人因家暴傷害案件，不服臺灣臺北地方法院97年度易字
第2941號，中華民國98年2月19日第一審判決（起訴案號：臺灣
臺北地方法院檢察署97年度偵字第16787號），提起上訴，本院
判決如下：
    主  文
上訴駁回。
    事  實
一、乙○○、丙○○、甲○○為兄弟，屬家庭暴力防治法第3條
    第4款之家庭成員關係。乙○○於民國（下同）96年12月10
    日22時許，因細故與丙○○發生爭執，竟基於妨害自由之犯
    意，在臺北市○○區○○路四段21號一樓丙○○之住處外，
    以：「三天內，不是你女兒就是你太太，我一定要讓他死」
    等足以加害生命、身體之言語，恐嚇丙○○及其妻丁○○、
    其女戊○○，使丙○○、丁○○、戊○○心生畏懼，致生危
    害於安全（此部分已經判決確定）。乙○○於爭執結束後，
    怒氣未消，竟萌生傷害之犯意，返回其位於上址五樓頂之居
    所，拿取水果刀一把後，下樓吆喝居於上址二樓之甲○○幫
    忙，甲○○乃與乙○○基於共同傷害之犯意聯絡，下樓與丙○○理論，丙○○見狀，亦基於傷害之犯意，返回其住處拿
    取高爾夫球桿二支，三人旋在丙○○住處外之樓梯間互相鬥
    毆，乙○○手持水果刀向丙○○逼近，丙○○即手持高爾夫
    球桿向上揮舞反擊，乙○○即以左手抵擋丙○○揮舞之高爾
    夫球桿，右手持水果刀搶奪丙○○之高爾夫球桿，並以水果
    刀劃傷丙○○之左手手指，甲○○則趁乙○○搶奪丙○○之
    高爾夫球桿時，自丙○○後方徒手毆打丙○○之額頭，丙○○即轉身逃跑，乙○○於搶下丙○○手中之二支高爾夫球桿
    後，先以其雙手及右膝將其中一支高爾夫球桿折斷，甲○○
    旋自乙○○手中接過另一根尚未折斷之高爾夫球桿追打丙○○左小腿，造成丙○○受有左手指切割傷併第二指橈側神經
    血管斷裂、第二、三屈指淺肌腱部分斷裂、第四指屈指深肌
    腱部分斷裂、第五指遠端指節軟組織缺損、額頭紅腫及左小
    腿瘀傷之傷害。而乙○○則受有左小指紅腫之傷害。至於甲○○則受有右手紅腫、右前臂、右腳擦傷之傷害（丙○○被
    訴傷害甲○○部分未據告訴，詳如後述）。乙○○見丁○○
    前來勸架，乃另基於傷害之犯意，持上開已折斷之高爾夫球
    桿一支，毆打丁○○之頭部及上臂，致丁○○受有頭部外傷
    併左前額三×三公分血腫、○點五公分撕裂傷、左上臂四×
    六公分瘀傷、右上臂五×六公分瘀傷之傷害。嗣戊○○旋即
    報警處理，而查獲上情。
二、案經乙○○、丙○○、丁○○訴由臺北市政府警察局文山第
    二分局報告臺灣臺北地方法院檢察署檢察官偵查起訴。
    理  由
一、證據能力部分：按被告以外之人於審判外之言詞或書面陳述
    ，除法律有規定者外，不得作為證據；又被告以外之人於審
    判外之陳述，雖不符同法第159條之1至第159條之4之規定，
    而經當事人於審判程序同意作為證據，法院審酌該言詞陳述
    或書面陳述作成時之情況，認為適當者，亦得為證據。當事
    人、代理人或辯護人於法院調查證據時，知有第159條第1項
    不得為證據之情形，而未於言詞辯論終結前聲明異議者，視
    為有前項之同意，刑事訴訟法第159條第1項、第159條之5分
    別定有明文。本案以下所引用之各項證據方法，因公訴人、
    被告丙○○、甲○○（被告丙○○之原審選任辯護人於原審
    ）於原審、本院均未予爭執其證據能力，且迄至言詞辯論終
    結前亦未再聲明異議，審酌該等言詞或書面陳述作成時之情
    況，並無不宜作為證據之情事，依刑事訴訟法第159條之5之
    規定，自得作為證據。
二、上訴人即被告丙○○固承認有於上揭時地發生衝突之事實，
    惟否認有傷害犯行，被告丙○○辯稱略以：「是因為看到乙○○手上有拿東西，為了正當防衛才會拿高爾夫球桿出門，
    乙○○拿刀攻擊我時，我以高爾夫球桿阻擋，但是高爾夫球
    桿被乙○○搶走，沒有攻擊乙○○及甲○○」云云。經查：
(一)、被告丙○○於上揭時地，手持高爾夫球桿，與手持水果刀之
    乙○○互相扭打，過程中乙○○以左手抵擋丙○○高爾夫球
    桿之攻擊，並以右手持水果刀搶奪丙○○之高爾夫球桿時，
    因而受有左小指紅腫之傷害等情，業據證人即告訴人乙○○
    於原審證稱：「96年12月10日22時許，我去找丙○○，談叫
    他幫大哥林惠堂處理銀行貸款的事情而吵起來後，我在人行
    道上叫了甲○○一聲，就拿藥草回五樓頂的居處。上樓後，
    我拿著刀子要去切藥草，當天剛好五樓電被停掉，我就把藥
    草擺著，手拿著刀子下樓，去找丙○○拿我的所有權狀。我
    一下到樓梯間，打開樓梯間通往中庭的門，丙○○就兩手合
    握兩支高爾夫球桿，往我頭打下來，但是沒有打到，因為我
    用左手接住他的兩支高爾夫球桿，再用右手持刀順勢往上抓
    住高爾夫球桿另一邊，兩隻手一起押下來，腳抬起來，把其
    中一支高爾夫球桿折斷。我的左手小指在接住丙○○攻擊我
    的高爾夫球桿時有受傷，至於右膝蓋及右小腿的擦傷則是因
    為搶下高爾夫球桿後要折斷時受傷的。在我搶下高爾夫球桿
    後，我跟丙○○就沒有再發生肢體衝突了」等語甚詳，核與
    甲○○於原審證稱：「96年12月10日22時許，我在聽廣播時
    ，聽到我二哥叫我下樓，我下樓後看到丙○○拿著兩支高爾
    夫球桿從他家裡衝出來，丙○○作勢要打我，我躲到鐵門裡
    ，所以他沒有打到我，後來丙○○就衝過去打乙○○，乙○○順手接住高爾夫球桿，把高爾夫球桿折斷，後來到萬芳醫
    院時，乙○○說他手指因為接高爾夫球桿而受傷」等語大致
    相符。並有臺北市立聯合醫院萬芳院區（下稱萬芳醫院）診
    斷證明書一紙及高爾夫球桿相片二張在卷足憑（偵卷第36頁
    、第41頁參照），堪信屬實。
(二)、被告丙○○雖辯解略以：「我是因為看到乙○○手上有拿東
    西，才會拿高爾夫球桿出門，是乙○○拿刀攻擊我，我才以
    高爾夫球桿阻擋，我是正當防衛等語」置辯，惟按「刑法第
    36條（即現行刑法第23條）規定正當防衛之要件，必對於現
    在之不正侵害，始能成立，若侵害已過去，或預料有侵害而
    侵害尚屬未來，則其加害行為，自無正當防衛之可言」、「
    正當防衛以對於現在不法之侵害為條件，縱如上訴人所云恐
    遭傷害，始開槍示威，但被害人之加害與否，僅在顧慮之中
    ，既非對於現在不法之侵害加以防衛，即與刑法第23條之規
    定不符（19年上字第1174號、38年臺上字第29號判例參照）
    」、「正當防衛必須對於現在不法之侵害始得為之，侵害業
    已過去，即無正當防衛可言。至彼此互毆，又必以一方初無
    傷人之行為，因排除對方不法之侵害而加以還擊，始得以正
    當防衛論。故侵害已過去後之報復行為，與無從分別何方為
    不法侵害之互毆行為，均不得主張防衛權（30年上字第1040
    號）」。查乙○○與被告丙○○爭吵返家後，復持水果刀下
    樓找被告丙○○時，被告丙○○人在家中，看不清楚乙○○
    手上所持為何物，且其與乙○○間，有鐵門阻隔，此為被告
    丙○○於原審98年2月5日審理時所自承，則斯時縱認乙○○
    確於門外叫囂，然丙○○亦因有鐵門之保護而安全無虞，並
    未面臨不法之侵害，揆諸上揭判例意旨，其手持高爾夫球桿
    出門與乙○○扭打之行為，自與正當防衛之要件有所不符。
    況丙○○於原審經檢察官詢問其手持高爾夫球桿出門與乙○○理論之理由時，其稱：「因為乙○○常常恐嚇要殺我全家
    ，也常對我媽媽恐嚇，我若不與他們理論，他們永遠認為吃
    定我」等語，可證其係因與乙○○間長期積怨，於此次衝突
    引爆後，持高爾夫球桿出門理論，其主觀上並非僅係對現在
    不法之侵害為正當防衛甚明，是被告丙○○所辯，應係事後
    卸責之詞，不足採信。至於被告丙○○上訴所提出之地價稅
    繳款證明書、規費收據等，與待證事實無關連性，又所提出
    之現場照片三張，因非當天現場照片，而不足以說明當時現
    場之狀況，並無從以之為被告有利事證。
(三)、綜上，被告丙○○確於事實欄所載時地，因互毆而傷害乙○○，致乙○○受有左小指紅腫之傷害，被告丙○○所為辯解
    ，核與正當防衛要件不符，本件事證明確，被告丙○○之犯
    行堪以認定，應依法論科。
三、被告甲○○固均承認有於上揭時地發生衝突之事實，惟否認
    有傷害犯行，被告甲○○辯稱略以：「當天乙○○叫我下樓
    後，我只是基於本能去搶丙○○手上的高爾夫球桿，過程中
    我有拉扯丙○○，但是那不是攻擊，搶過高爾夫球桿後，我
    有作勢要攻擊丙○○而把高爾夫球桿往地下揮，並追著丙○○跑，但是沒有追到」云云。經查：
(一)、證人即告訴人丙○○於原審證稱：「96年12月10日22時許，
    我與我太太丁○○遛狗返家、在家門口與乙○○爭吵完、我
    們各自回家過了五分鐘後，乙○○又到我家門外叫我出來，
    我從鐵門欄杆看到乙○○拿著一個黑黑長長的東西，但因為
    天色暗我看不清楚是什麼，我就回房間拿兩支高爾夫球桿自
    衛，然後聽到乙○○跑到一樓馬路上，用臺語叫甲○○下樓
    。乙○○叫完甲○○後，又跑回我家門口叫我出來，我就拿
    著二支高爾夫球桿出去，乙○○靠過來，甲○○也從樓上下
    來站在公寓大門口，這時我看到乙○○拿著刀逼近，我急忙
    去擋，甲○○就從我後面撲過來，一拳打到我頭上，把我眼
    鏡打掉，眼鏡刮到我的額頭，造成我頭部受傷，情形就如同
    偵卷第38頁下方相片，然後我的高爾夫球桿就被乙○○搶走
    。這時丁○○剛好出來，要我趕快跑，甲○○就拿著球桿追
    我，往我身後打，打到我的左腳，我左腳的傷勢就如同偵卷
    第38頁上方相片。我繼續跑了一百公尺左右，請豆漿店店家
    幫我報警，後來警車過來，我就把警察攔下，警察就把我送
    到三軍總醫院，到了三軍總醫院，主治大夫說我的手很嚴重
    ，要動手術，但頭及腳的部分則沒有幫我治療」等語明確，
    核與其所提出、自行拍攝之傷勢相片上，顯示丙○○額頭紅
    腫並留有眼鏡鏡腳壓痕、左小腿內側瘀傷等情大致相符（偵
    卷第38頁參照），堪信屬實。
(二)、被告甲○○雖辯稱略以：「當天乙○○叫我下樓後，我只是
    基於本能去搶丙○○手上的高爾夫球桿，過程中我有拉扯丙○○，但是那不是攻擊，搶過高爾夫球桿後，我有作勢要攻
    擊丙○○而把高爾夫球桿往地下揮，並追著丙○○跑，但是
    沒有追到」云云。惟查，被告甲○○於警詢已自承：「當我
    三哥（即丙○○）去打我二哥（即乙○○）時，我二哥擋下
    來了，我一時氣憤便衝過去用拳頭打我三哥，我不記得打了
    多少下，也不知道打到什麼部位，我沒有攜帶任何器具，我
    是徒手回擊」等語明確（偵卷第18頁至第21頁參照），且於
    原審當庭表示其於警詢時供述屬實，足認被告甲○○至原審
    改口稱：「我有用拳頭攻擊丙○○但是沒有攻擊到，只是拉
    扯到丙○○，把丙○○推開」云云，純屬事後卸責之詞，不
    足採信；又被告甲○○於原審復自承：「我搶完高爾夫球桿
    後，作勢要反擊丙○○，而把高爾夫球桿往地下揮」等語，
    衡情其於奔跑中以高爾夫球桿向丙○○下方揮擊之角度，所
    可能造成之傷勢，亦與證人丙○○之證詞及其所提出相片傷
    勢相當，是其所辯：「僅係作勢反擊，並未攻擊丙○○」云
    云，亦不足採。
(三)、綜上，被告甲○○確實於事實欄所載時地，接續以拳頭毆打
    丙○○之額頭，再以高爾夫球桿傷害丙○○之左腳之行為。
    被告甲○○所為辯解係卸責之詞，不足採信，本件事證明確
    ，被告甲○○之犯行堪以認定，應依法論科。
四、論罪科刑部分：
(一)、核被告丙○○、甲○○所為，均係犯刑法第277條第1項之傷
    害罪。被告丙○○、甲○○與告訴人乙○○三人為兄弟，均
    屬家庭暴力防治法第3條第4款所定之家庭成員，此有被告三
    人之戶役政資料在卷可參，是被告丙○○、甲○○分別所為
    事實欄所記載之傷害罪，屬家庭暴力防治法第2條第2款所稱
    之家庭暴力罪。被告甲○○先後對丙○○之額頭及左腳所施
    之傷害行為，在其主觀上，各個舉動不過為其犯罪行為之一
    部分，且該數舉動於同時同地實施，侵害同一之法益，各行
    為之獨立性極為薄弱，依一般社會健全觀念，在時間差距上
    ，難以強行分開，為包括一罪之接續犯，僅論以一罪。又被
    告甲○○與乙○○二人就傷害丙○○犯行部分有犯意聯絡及
    行為分擔，為共同正犯。
(二)、原審認被告丙○○、甲○○二人罪證明確，並適用刑事訴訟
    法第299條第1項前段，刑法第28條、第277條第1項、第41條
    第1項前段，刑法施行法第1條之1之規定，審酌被告丙○○
    身為弟弟，不能敬愛兄長，於口角衝突後，不循理性方式解
    決衝突，竟持高爾夫球桿攻擊兄長被告甲○○明知其兄乙○○、丙○○於衝突發生之際已喪失理性，到場後非但未能予
    以勸阻，反趁隙攻擊其兄丙○○，均應予以非難，且至今均
    未能達成和解，及被告丙○○、甲○○猶飾詞狡卸，暨其等
    犯罪之動機、目的、素行、智識程度及分別所造成之危害等
    一切情狀，分別量處被告丙○○拘役拾日。被告甲○○拘
    役拾日。並且均諭知如易科罰金，均以新臺幣壹仟元折算
    壹日。
(三)、經核原判決認事用法並無不合，量刑之諭知亦屬妥適，上訴
    人即被告丙○○、甲○○二人上訴意旨否認犯罪，指摘原判
    決不當，均為無理由，應予駁回。
據上論斷，應依刑事訴訟法第368條，判決如主文。
本案經檢察官楊秀琴到庭執行職務。
中    華    民    國    98    年    5     月    19    日
            刑事第十二庭  審判長法  官  蔡永昌
                                法  官  陳榮和
                                法  官  施俊堯
以上正本證明與原本無異。
不得上訴。
                                書記官  顧哲瑜
中    華    民    國    98    年    5     月    19    日
附錄：本案論罪科刑法條全文
中華民國刑法第二百七十七條（普通傷害罪）
傷害人之身體或健康者，處三年以下有期徒刑、拘役或一千元以
下罰金。
犯前項之罪因而致人於死者，處無期徒刑或七年以上有期徒刑；
致重傷者，處三年以上十年以下有期徒刑。


司法院資訊處製作；財團法人民間司法改革基金會備份。
